【裁判字號】    92,上訴,927
【裁判日期】    920716
【裁判案由】    偽造文書等
【裁判全文】
臺灣高等法院高雄分院刑事判決                    九十二年度上訴字第九二七號
    上  訴  人  台灣高雄地方法院檢察署檢察官
    上  訴  人
    即  被  告  乙○○
    選任辯護人  林玉芬
    被      告  丁○○
右上訴人等因被告等偽造文書等案件，不服台灣高雄地方法院九十年度訴字第一四一
八號中華民國九十二年二月二十七日第一審判決（起訴案號：台灣高雄地方法院檢察
署九十年度偵字第七一四０號），提起上訴，本院判決如左：
    主  文
原判決關於乙○○部分撤銷。
乙○○共同變造公文書，足以生損害於公眾，處有期徒刑壹年。
其他上訴駁回。
    事  實
一、尤百利（通緝中，到案之後由原審法院另行審結）為址設於高雄市前鎮區○○○
    路二四三號十二樓之二號之「多田開發股份有限公司」（以下簡稱多田公司）董
    事長，民國八十八年三月間，在自己單獨所有或與他人共有坐落於屏東縣恆春鎮
    ○○○段七十、七十之一、七十之三、七十之五地號土地推出「綠洲二十二度墾
    丁國際渡假城」，該渡假城之行銷係採會員制，每一位個人會員入會費為新臺幣
    （下同）十五萬元、每一家庭會員入會費為二十萬元，渡假城興建完工之後，會
    員得享有住宿價格之優待。因前開土地位於墾丁國家公園內，為一般管制區農業
    用地，無法逕以興建渡假旅館及休閒設施之名義取得興建之許可，尤百利遂以興
    建農舍之名義向屏東縣政府先申請建築許可，並計畫取得許可之後再將所建農舍
    申請變更成為集合式住宅使之就地合法，然因向屏東縣政府提出申請案後，經送
    墾丁國家公園管理處會審，遲遲未獲許可，尤百利為免會員質疑，遂與受委任負
    責前開申請案之代書乙○○共同基於變造公文書之犯意聯絡，由乙○○提供自己
    於八十八年八月間受吳鴻東委任代為處理自用住宅興建之申請案時，所取得內政
    部營建署墾丁國家公園管理處為發文單位、恆春鎮公所為收文單位、文號為「八
    十八年八月十一日（八十八）營墾工字第五六五號」之函影本，於八十八年八
    月間在其住處即屏東縣恆春鎮○○路一巷十一號之十，變造為收文單位為屏東縣
    政府、文號為「八十八年八月二十四日（八十八）營墾工字地五六五０號」、內
    容為「尤百利申請於恆春鎮○○○段70、70-1、70-3、70-5等土地興建自用住宅
    案」，並將原文關於：「復貴所八十八年七月三十日八八恆建管字第一七二四九
    號函」之記載，變更為：「復貴所八十八年八月十三日八八恆建管字第二０００
    號函」後，再以影印機影印後，同日在其住處交與尤百利，足以生損害於內政部
    營建署墾丁國家公園管理處，由尤百利將之交予不知情之丁○○（詳如後述）及
    王國斌，其等再將所取得前開經變造之公文書影本影印之後交給多田公司及各分
    公司之業務單位，以出示與洽詢者以資行使。嗣因該「綠洲二十二度墾丁國際渡
    假城」遲遲未能如期完工，丙○○、己○○等會員認為有異，經向主管機關查證
    ，始知上情。
二、案經法務部調查局高雄市調查處報告及丙○○、己○○訴由台灣高雄地方法院檢
    察署檢察官偵查起訴。
    理  由
壹、被告乙○○部分：
一、訊據上訴人即被告乙○○供認將其自己受吳鴻東委任代為處理自用住宅興建之申
    請案時，所取得內政部營建署墾丁國家公園管理處為發文單位、恆春鎮公所為收
    文單位、文號為「八十八年八月十一日（八十八）營墾工字第五六五號」之函
    影本，於八十八年八月間在其住處，變造為收文單位為屏東縣政府、文號為「八
    十八年八月二十四日（八十八）營墾工字地五六五０號」、內容為「尤百利申請
    於恆春鎮○○○段70、70-1、70-3、70-5等土地興建自用住宅案」，並將原文關
    於：「復貴所八十八年七月三十日八八恆建管字第一七二四九號函」之記載，變
    更為：「復貴所八十八年八月十三日八八恆建管字第二０００號函」後，以影印
    機影印後，同日於其住處交與尤百利等情，惟否認有變造公文書之犯行，辯稱：
    提供前開公文予尤百利，是因為尤某指稱有申請案遲遲未獲許可，有會員急於瞭
    解申請進度，所以才提供該公文為範本，供會員參考之用云云。
二、經查：
  (一)同案被告尤百利所取得收文單位為屏東縣政府、文號為「八十八年八月二十四日
   （八十八）營墾工字地五六五０號」、內容為「尤百利申請於恆春鎮○○○段70
    、70-1、70-3、70-5等土地興建自用住宅案」，並記載：「復貴所八十八年八月
    十三日八八恆建管字第二０００號函」等內容之內政部營建署墾丁國家公園管理
    處函文，係將乙○○於八十八年八月間受吳鴻東委任代為處理自用住宅興建之申
    請案時所取得內政部營建署墾丁國家公園管理處文號為「八十八年八月十一日（
    八十八）營墾工字第五六五號」之函之內容為局部修改後，影印而來之事實，
    業據被告乙○○供陳在卷，並經內政部營建署查核屬實後函覆法務部調查局表示
    ：「經核閱該函原件內容，發現該函係墾管處答覆恆春鎮公所有關吳鴻東申請於
    恆春鎮公所有關吳鴻東申請於恆春鎮○○○段二三二號基地興建自用住宅案，其
    塗改內容包括受文者恆春鎮公所改為屏東縣政府、發文日期八月十一日改為八月
    二十四日、申請人吳鴻東改為尤百利、地號二三二改為七十、七十之一、七十之
    三、七十之五」、並表示「經查尤百利均雖確有提出於恆春鎮○○○段七十、七
    十之一、七十之三、七十之五號等四筆土地興建自用農舍之申請案，為該案正在
    墾管處申請審理中，尚未函覆屏東縣政府」等語，有內政部營建署八十八年十月
    七日八十八營署政字第五五九四五號函附卷可證。是被告乙○○交給尤百利之前
    開墾管處函文確係經變造而來無訛。
  (二)被告乙○○雖辯稱其提供前開函文是供尤百利參考之用，並無變造公文書之意云
    云，然同案被告尤百利既因受會員質疑申請進度過慢，而被要求提出申請之文件
    為證，則各該會員所關心者，應係自己所參與之投資案是否業經主管機關核准，
    而非類似之核准函式樣為何，蓋名實不符之範本，於各該會員而言，並無實質之
    作用；從而，同案被告尤百利要求被告乙○○提供函文之目的，自非為供作範本
    之用，再參以當時尤某之申請案並未經墾管處核准，已經內政部營建署前開函文
    載明，被告乙○○已直承受尤百利委託辦理本件申請案，當無不知之理，乃係因
    本件申請案，遲遲未獲許可，為免承購之會員質疑，二人基於犯意聯絡，由被告
    乙○○仿其先前曾承辦過之案例，乃以影印全文再以修正液塗抹，以手寫修正變
    造公文內涵，使符本件申請要旨，再加影印，交付尤百利再加影印藉以輾轉交付
    客戶以資搪塞，若其提供函文之目的僅供參考範本之用，又何須將受文者及其他
    多處重要關鍵部分均加以修改，其既知尤百利之申請案未獲許可，而尤某受會員
    質疑申請進度亟需相關證明文件安撫會員，竟應允提供類似之函文，而為如上之
    變造，其主觀上有變更原公文書文意之故意，客觀上亦為其行為至明，所為已足
    以生損害於內政部營建署墾丁國家公園管理處，其顯非僅為提出範本供他人參酌
    ，故其所稱僅提出範本供他人參考之辯解，自不足採信。惟其行為係與尤百利基
    於犯意連絡而為之，尤百利自無不知之理，其交付尤百利，自無主張該文書真正
    之本意，尤百利輾轉交付至客戶手中，自非被告乙○○始料所及，當不構成行使
    變造文書之罪，此部分被告乙○○所辯，為可採信。
三、按影本與原本可有相同之效果，如將原本予以影印後，將原本之部分內容竄改，
    重加影印，其與無製作權人將其原本竄改，作另一表示其意思者無異，應成立變
    造文書罪，最高法院七十三年台上字第三八五五號判例可資參照。是被告乙○○
    將自己持有相關案件之公文書影本加以變造後影印，核其所為，係犯刑法第二百
    十一條之變造公文書罪。被告乙○○與尤百利彼此間，就前開變造公文書之犯行
    ，具有犯意之聯絡與行為分擔，均為共同正犯。其交付予共犯尤百利，並非主張
    該公文書為真正，自無行使可言，尤百利影印後，利用不知情之丁○○、王國斌
    及業務員行使經變造之公文書，為尤百利個人之行為，非被告乙○○始料所及，
    公訴人謂係犯刑法第二百十六條之行使變造公文書之罪，自有可議，附此敘明。
四、原審就此部分，為科刑之判決，固非無見，惟(一)本件被告乙○○所為僅及於變造
    公文書，其交付共犯尤百利，並非主張該文書之真正，自與行使不合，原判決依
    行使變造公文書論罪，自有未合。(二)被告乙○○變造本件公文書之行為，並無連
    續犯可言，原判決按連續犯論擬，亦有未合。被告乙○○上訴意旨否認犯罪，固
    無足取，但執上揭意旨指摘原判決不當，為可採取，檢察官上訴意旨就此部分，
    指摘被告乙○○犯罪後飾詞卸責，又迴護其他被告，態度非佳，諭知緩刑不當等
    語，亦符實情，檢察官上訴亦非無理由，此部分應由本院撤銷改判，爰審酌被告
    乙○○為變造公文書之智能犯，所為足以生損害於內政部營建署墾丁國家公園管
    理處，及其犯罪之動機、目的、犯後之態度等一切情狀，量處如主文所示之刑。
貳、被告丁○○部分：
一、公訴意旨略以：被告丁○○為多田公司總經理，與該公司董事長即同案被告尤百
    利（通緝中，到案後由原審法院另行審結）二人共同意圖為自己不法之所有並基
    於詐欺取財之犯意聯絡，明知屏東縣恆春鎮○○○段七十、七十之一、七十之三
    、七十之五地號土地，係位於墾丁國家公園內，為一般管制區農業用地，不能興
    建渡假旅館及休閒設施，且亦未向內政部營建署墾丁國家公園管理處申請開發，
    竟於八十八年三月間，在上開地號土地推出「綠洲二十二度墾丁國際渡假城」，
    發行個人入會費十五萬元、家庭入會費二十萬元之會員卡，並於臺北市、臺中市
    、臺南市成立分公司，招攬社會大眾購買會員卡，加入會員。又於同年四月間，
    以欲與丙○○合作開發「綠洲二十二度墾丁國際渡假城」為詐術，致使丙○○陷
    於錯誤，而詐得丙○○所交付之五百萬元（其中三百九十萬元為現金，一百一十
    萬元以車輛代替）；復為取信社會大眾，被告丁○○竟與乙○○及尤百利基於變
    造公文書之犯意聯絡，由乙○○於八十八年八月間，將內政部營建署墾丁國家公
    園管理處發函給恆春鎮公所，有關吳鴻東申請興建自用住宅之八十八年八月十一
    日（八十八）營墾工字第五六五號函，變造為給屏東縣政府有關尤百利申請興
    建自用住宅案，再由尤百利、丁○○將該變造公函交給多田公司及各分公司，以
    出示與洽詢者，足以生損害於內政部營建署墾丁國家公園管理處。總計至同年十
    一月間止，尤百利、丁○○共詐得己○○等五十人個人入會費及四百五十戶家庭
    入會費，金額共計約九千七百五十萬元。嗣因該「綠洲二十二度墾丁國際渡假城
    」遲遲無法興建，丙○○、己○○等人始知受騙，認被告丁○○與尤百利共同觸
    犯刑法第三百四十條之常業詐欺罪，其與尤百利及乙○○共同涉犯刑法第二百十
    六條、第二百十一條之行使變造公文書罪。
二、公訴人認被告丁○○涉犯常業詐欺罪及行使變造公文書罪嫌，係以被告丁○○擔
    任多田公司之總經理，且有(一)告訴人丙○○、己○○之指述。(二)並有合作契約書
    暨會員入會合約書影本。(三)同案被告乙○○業已供稱：有告訴尤百利等人說該（
    八十八）營墾工字第五六五號函是假的等語。(四)並認「綠洲二十二度墾丁國際
    渡假城」未經內政部營建署墾丁國家公園管理處核准開發，被告尤百利、丁○○
    竟隱瞞該事實，邀請告訴人丙○○投資，復向外大肆招攬社會大眾購買會員卡加
    入會員，且出示變造之公文，以取信與洽詢者，渠等之詐欺之犯意與不法所有之
    意圖，實堪認定。(五)且有多田公司帳冊、入會會員明細表及該變造之公文影本在
    卷可參為其論據。訊據被告丁○○堅決否認有常業詐欺及行使變造公文書之犯行
    ，辯稱：我並沒有參與先前的規劃工作，八十八年三月該公司成立後我才開始擔
    任總經理，負責籌劃辦公室，日後飯店與公司管理，「綠洲二十二度墾丁國際渡
    假城」整個的規劃、業務、合約都是在我進入前就已經規劃好的，我進入多田公
    司只是執行會員權益的維護，我以前是富悅大飯店的總經理，因為我會管理，所
    以尤百利才找我去多田公司上班。當時我去租了富悅大飯店的二個樓層及後壁湖
    山莊供費員使用。會員使用的費用是只繳清潔費消費額的二成約三百元。我不負
    責業務推廣，對外接洽業務是王國斌負責，丙○○投資前曾經觀察公司情況，公
    司成立後他才投資，他是我好朋友，事先徵詢過我的意見，我告訴他我們公司業
    務推展得還不錯，因為我看見有人申辦會員卡，並表示系爭函文是尤百利帶到公
    司的，因依照當初契約約定之進度，需領得相關建築執照，副總經理質疑當時為
    何尚未取得，並向董事長尤百利催促，尤某才拿出該函表示墾管處已經同意等語
    。
三、按犯罪事實應依證據認定之，無證據不得推定其犯罪事實，刑事訴訟法第一百五
    十四條定有明文。所謂犯罪事實之證據，係指足以認定被告確有犯罪行為之積極
    證據而言，該項證據且須適合被告犯罪事實之認定，始得採為斷罪資料最高法院
    二十九年上字第三一０五號、五十三年台上字第二七五０號判例參照）。告訴人
    之告訴，係以使被告受刑事訴追為目的，是其陳述是否與事實相符，仍應調查其
    他證據以資審認；且認定不利於被告之事實，須依積極證據，苟積極證據不足為
    不利於被告事實之認定時，即應為有利於被告之認定，更不必有何有利之證據。
四、經查：
  (一)證人即多田公司經理王國斌於原審法院審理時證稱：「（知否渡假村之興建有無
    取得許可？）董事長告訴我何時可以動工、取得建造、興建之進度，但當時實際
    之進度有遲延，一直無法取得建築執照，我有催促董事長並向總經理諮詢，他說
    快了，尤百利告訴我當初要以農舍之方式興建集合式住宅，再就地合法，他說不
    會有問題，後來在八月左右，尤百利就提出一張墾管處的函，內容記載准予興建
    之文字」、「（該渡假村後來有無興建？）好像有，八、九月整地開始興建建築
    」、「我並不知道該文是偽造的，我將該文發給業務人員，我與被告丁○○去台
    中視察途中，在車上接到電話才告訴被告丁○○說該文是偽造的，嗣後我們有將
    該文收回，並要求業務員自動繳回該文」、「（前開函文何人交付？）尤百利」
    、「（在何場合下交付？）尤百利交給總經理時我也在辦公室，他說已經核准下
    來」之語（見原審卷第二０五頁），佐以同案被告乙○○亦表示：系爭經變造之
    函文是交給被告尤百利，然從未見過被告丁○○等語，核與證人即負責本件申請
    案之技士林洋正於原審法院審理時證稱，本件申請案係尤百利與我接洽之語相符
    。又參以卷內所附八十八年十月三十日申請撤回本件農舍興建申請案，亦係同案
    被告尤百利為之，有卷內所附申請書一紙可憑。另衡諸多田公司嗣後確實二次公
    告收回前開經變造之函文，有卷內營業公告二紙可憑等情，足見本件之申請確係
    由同案被告尤百利負責為之，尤某與乙○○所為變造公文書之犯行，應係因申請
    案受阻，又為會員及被告丁○○及證人王國斌等人催促所為，當係嗣後臨時起意
    所為，被告丁○○曾見過該文，並將之持交各該業務員之情，固然屬實，然其既
    係嗣後才自王國斌處得知該公文書有經變造之事實，並無證據顯示其事先對於同
    案被告尤百利等之變造及行使變造公文書之犯行，與尤某等人有何犯意之聯絡或
    行為之分擔可言，自難認其與尤百利等共犯行使變造公文書之罪。
  (二)再者，證人王國斌於原審亦證稱：「（被告丁○○擔任何職務？）他是總經理，
    從一開始就任職於公司至八十九年六、七月間，不清楚他離職的原因，他的工作
    內容是是負責未來營運之規劃及目前會員住宿之提供」之語，而證人即渡假村之
    會員戊○○及甲○○於原審法院審理時均證稱：在本件申請許可前，確實透過多
    田公司代訂墾丁地區之飯店，僅負擔服務費便享有會員之住宿權益等語（見原審
    卷第一七八頁），戊○○並表示案發前，工地現場確有一棟興建中之房舍，並提
    出現場相片二紙附卷可證，足見被告丁○○確實有依其職務內容履行對於會員之
    契約，加以本件興建案確實向屏東縣政府為申請。證人林洋正亦證稱：就所申請
    「興建農舍」之部分當時並未發現於規定有不合之處，是因民眾提出變造之函文
    請墾管處查證，才發現本案而終止申請案之審查等情，足見截至案發為止，該渡
    假村之興建計畫均持續進行中無訛，是若被告丁○○自始有意詐騙會員，大可於
    收得會員繳交之入會費後捲款潛逃，何須督促同案被告尤百利如期完成申請，又
    何須於渡假村興建完成前依約對於會員提供住宿服務，更不需大費周章在前開土
    地上確實興建如卷內相片所示之房屋，參以依契約之約定，系爭工程自八十八年
    三月動土整地、八十八年六月底正式開工興建，十五個月之後即八十九年十月底
    正式擇日啟用，然會員於八十八年九月間便提出本件檢舉案，距離工程完工之時
    間尚有一年左右之時間，是雖該渡假村最後並未如約完成全部之興建工程，然亦
    難以之謂被告丁○○自始無意為該渡假村之興建工程，而有詐欺之故意。
  (三)此外，被告尤百利與告訴人丙○○間，雖就本案有投資之金錢糾葛，然審諸卷內
    關於前開契約之訂定，當事人為記載為同案被告尤百利及丙○○，告訴人於告訴
    理由中亦表示，該投資暗示與尤百利接洽，並未提及被告丁○○有何對之施用詐
    術行為；從而，就該告訴人之指訴及其所提出之契約等書面，尚乏積極證據顯示
    被告丁○○關於該項投資之事實亦有涉入詐欺之犯行。至被告尤百利另於八十七
    年間，與洪潭建設開發股份有限公司就恆春鎮○○○段第七十、五十、五十之一
    、四十七之二、七十之一、七十之二、七十之三、七十之四、七十之五等土地之
    開發，有民事之糾葛，經台灣高等法院高雄分院為判決之事實，雖有該院八十八
    年度重上第一０七號判決可資為證，然該等事實既發生於本件渡假村興建計畫之
    前，且係被告尤百利與潭宏建設公司間之糾葛，並無證據顯示被告丁○○亦與之
    有關；從而，不得以該等土地與本件渡假村之興建計畫所使用基地略有重複之處
    ，而認被告丁○○具有詐欺之意圖。
  綜上所陳，本件渡假村興建工程未能如期完工固然屬實，然以被告丁○○擔任多田
  公司總經理期間確實依契約之約定，為會員安排飯店住宿而由多田公司擔負大部分
  之費用，並敦促被告尤百利依規定申請興建等情，並無積極證據證明被告丁○○自
  始有意對於會員為詐欺之犯行，自難單以其為該公司總經理之事實，認其所為係犯
  詐欺之罪。此外，被告丁○○既然對於被告尤百利所提出之公文書係變造而來一事
  並不知情，亦難謂其就被告尤百利及乙○○行使變造公文書之犯行，有何犯意之聯
  絡及行為分擔，從而難以被告丁○○曾經手該項文書一事，遽以行使變造公文書之
  罪相繩。
五、原審法院為被告丁○○無罪之諭知，經核尚無不合，檢察官上訴意旨仍執陳詞，
    指摘原判決此部分不當，求為有罪之判決，並無確切事證以實其說，本件上訴為
    無理由，應予駁回。
參、同案被告尤百利部分，經原審法院通緝在案，俟到案後另由原審法院審結，不另
    諭列，附此敘明。
據上論斷，應依刑事訴訟法第三百六十八條、第三百六十九條第一項前段、第三百六
十四條、第二百九十九條第一項前段，刑法第二十八條、第二百十一條，判決如主文
。
本案經檢察官方娜蓉到庭執行職務。
中        華        民        國  九十二    年    七    月    十六    日
                              臺灣高等法院高雄分院刑事第四庭
                                  審判長法官  蕭權閔
                                        法官  李嘉興
                                        法官  陳啟造
右正本證明與原本無異。
檢察官及被告乙○○如不服本判決應於收受本判決後十日內向本院提出上訴書狀，其
未述上訴理由者，並得於提起上訴後十日內向本院補提理由書狀（均須按他造當事
人之人數附繕本)「切勿逕送上級法院」。
                                      書記官  白蘭
中    華    民    國      九十二      年      七      月      十六    日
本件論罪科刑法條：
刑法第二百十一條
偽造、變造公文書，足以生損害於公眾或他人者，處一年以上七年以下有期徒刑。


司法院資訊處製作；財團法人民間司法改革基金會備份。
